臺灣臺中地方法院民事判決
                                109年度重訴字第140號   
原      告   魏宏泰  



訴訟代理人   許錫津律師
被      告   劉秋幸  
訴訟代理人   劉建成律師
複代理人     林暘鈞律師 
受告知訴訟人 李慎廣  
上當事人間請求返還不當得利等事件，本院於民國111年4月26日
言詞辯論終結，判決如下：
    主    文
原告之訴及假執行之聲請均駁回。
訴訟費用由原告負擔。
    事實及理由
一、原告主張：
    原告與訴外人李慎廣即被告之夫於民國96年5月18、25日， 
     與訴外人張鎮麟（原名張進峰）、郭茂鏞、葉皓（下合稱 
     張鎮麟等3人），簽訂備忘錄、讓渡書，約定張鎮麟等3人 
     同意以新臺幣（下同）2860萬元、1500萬元出讓臺中市儒 
     林補習班（含子公司中儒林補習班、儒苑補習班）及小儒 
     林補習班之1430 /2090、1500/2700股權予原告及李慎廣。
      原告與李慎廣同時購買登記為郭茂鏞、訴外人葉皓之配偶
      葉唐月所有之臺中市○區○○路000號7樓之9等14單位之房
　　地（下稱系爭房地）。於96年6 月8日以訴外人即原告之配
    偶梁綺芬、被告之名義，共同與郭茂鏞、葉唐月簽訂不動產
    買賣契約書。郭茂鏞、葉唐月已於96年7 月31日各將其系爭
　　房地所有權應有部分2 分之1 各移轉4 分之1予梁綺芬及被
    告名下。原告以梁綺芬名義出名為債務人，被告、梁綺芬為
    共同設定義務人，於96年8 月30日以系爭房地為臺灣新光商
    業銀行股份有限公司（下稱新光銀行）設定第一順位本金最
    高限額抵押權3660萬元，即供清償郭茂鏞及葉皓之系爭房地
    買賣價金尾款。新光銀行貸款雖以梁綺芬為債務人，但系爭
    房地實質買受人為原告，故新光銀行貸款本息事實上均由原
    告繳納，原告已繳納本息3358萬3542元，被告為系爭房地登
    記所有權人及新光銀行最高限額抵押義務人之一，被告就新
    光銀行貸款之清償獲有債務消滅2分之1之利益，即1679萬17
    71元。原告自得依不當得利之法律關係請求被告返還。又原
    告借梁綺芬名義向新光銀行辦理抵押貸款所得款項，係用以
    向系爭房地原所有權人清償買賣價金尾款，原告乃向第三人
    清償，兩造既係共同買受系爭房地，原告亦得依民法第312
    條之規定請求被告給付代償之價金。為此爰依不當得利、民
    法第312條之規定，請求法院擇一為原告有利之判決等語。
    聲明：被告應給付原告1679萬1771元及自起訴狀繕本送達翌
    日起至清償日止，按年息5%計算之利息。並願供擔保請准宣
    告假執行。
二、被告辯以：系爭房地所有權人為李慎廣。李慎廣是實質買受
    人，而以被告為登記名義人。原告與李慎廣共同買受系爭房
    地，同意由原告負責，向新光銀行貸款支付買賣價金尾款，
    及以系爭房地之應收租金分期攤還繳納新光銀行貸款本息，
    則原告負責繳納貸款，李慎廣自無不當得利，亦非第三人清
    償。況系爭房地每月租金繳納貸款利息，尚有餘額。有關租
    金是否足以繳納貸款而是否有涉及補償原告租金不足額等情
    事，是原告與李慎廣間之法律關係，與被告無涉。另案臺灣
    高等法院108年度重上字第913號民事判決已認定原告本件起
    訴內容為不可採。原告本件請求無理由等語置辯。聲明：原
    告之訴駁回。如受不利判決，願供擔保免為假執行。
三、兩造不爭執事項　　　　
  ㈠原告及李慎廣與張鎮麟等3人，共同於96年5 月18日簽署   
  「備忘錄」（下稱系爭備忘錄），再於96年5 月25日簽署   
  「讓渡書」（下稱系爭讓渡書），約定由原告及李慎廣向張  
    鎮麟等3人買受97年4 月14日註銷立案之臺中儒林補習班   
  （含中儒林補習班、儒苑補習班）、小儒林補習班之合夥股  
    權，及張鎮麟與郭茂鏞共有（應有部分各2分之1 ）之三民 
     路17單位房地、張鎮麟與郭茂鏞共有（應有部分2分之1 ）
      之民權路7單位房地、郭茂鏞與葉皓( 登記於葉唐月名下)
      共有（應有部分各2分之1 ）之系爭房地。
  ㈡郭茂鏞、葉唐月已於96年7 月31日各將其系爭房地所有權   
   應有部分2分之1各移轉4分之1予梁綺芬及被告名下登記完   
   畢。
  ㈢原告以梁綺芬名義出名為債務人，被告、梁綺芬為共同設   
   定義務人，於96年8 月30日以系爭房地為新光銀行設定第   
   一順位本金最高限額抵押權3660萬元，實際貸款所得金額   
   即供清償系爭房地買賣價金尾款。
  ㈣新光銀行於108年11月5 日出具抵押權塗銷同意書，同意塗  
    銷臺中市中正地政事務所於96年8月30日普字第295470號設 
     定之本金3660萬元最高限額抵押權登記。
  ㈤被告名義之系爭房地所有權應有部分2分之1 ，經訴外人陳  
    志超持臺中地方法院105年度司票字第1745號民事裁定(本  
    票裁定事件，被告為債務人) 為執行名義，聲請臺中地方  
    法院民事執行處以105年度司執字第62429號進行查封、拍  
    賣，嗣於108 年9月3日拍定，分配結果尚得發還被告1094  
    萬1446元。　　
四、本院得心證之理由
  ㈠原告主張原告與李慎廣向張鎮麟等3人，買受臺中儒林補習班
    （含中儒林補習班、儒苑補習班）及小儒林補習班之1430/2
    090、1500/2700股權，及郭茂鏞、葉唐月所有之系爭房地。
    郭茂鏞、葉唐月已各將其系爭房地所有權應有部分2分之1各
    移轉4分之1予梁綺芬及被告名下。原告以梁綺芬名義
    出名為債務人，由被告、梁綺芬為共同設定義務人，以系爭
    房地為新光銀行設定第一順位本金最高限額抵押權向新光銀
    行借款供清償買賣價金尾款。系爭房地實質買受人為原告，
    故新光銀行貸款本息事實上均由原告繳納，原告已繳納本息
    3358萬3542元，被告為系爭房地登記所有權人及新光銀行最
    高限額抵押義務人之ㄧ，被告就新光銀行貸款之清償獲有167
    9萬1771元之利益等語；被告則辯稱系爭房地所有權人為李
    慎廣等語。經查：
　1.另案臺灣高等法院108年度重上字第913號之當事人為原告與
    李慎廣，與本件當事人不同，是該案判決理由中，就訴訟標
    的以外當事人所主張之重要爭點，在本案不生爭點效之效力
    ，應先予敘明。
　2.原告及李慎廣與張鎮麟等3人，簽約購買張鎮麟與郭茂鏞共
    有（應有部分各2分之1 ）之三民路17單位房地、民權路7單
    位房地，及郭茂鏞與葉皓(登記於葉唐月名下) 共有（應有
    部分各2分之1 ）之系爭房地所有權，此為兩造所不爭執事
    項（見上開不爭執事項㈠） 。又「兩造（指魏宏泰及李慎廣
    ）依系爭備忘錄及讓渡書約定意旨，於96年6月8日以李慎廣
    之妻劉秋幸、魏宏泰之妻梁綺芬名義，分別與郭茂鏞等2人
    就系爭買賣標的簽訂不動產買賣契約書，與郭茂鏞、葉唐月
    就三民路14單位房地簽訂不動產買賣契約書。郭茂鏞已將其
    持有系爭買賣標的所有權應有部分2分之1，各移轉一半予劉
    秋幸、梁綺芬；張鎮麟將其持有民權路7單位房地所有權應
    有部分6分之1，各移轉一半予劉秋幸、梁綺芬等情，有不動
    產買賣契約書、系爭買賣標的之土地及建物登記謄本為證（
    見原審卷一第34至53頁、第363至454頁、卷二第283至303頁
    ）。」此為原告與李慎廣於另案臺灣高等法院108年度重上
    字第913號事件所不爭執事實。觀諸系爭房地買賣、簽約均
    由原告、李慎廣所為，及上開不爭執事項，足見系爭房地之
    實際買受人為原告與李慎廣，而各自借用梁綺芬、被告名義
    與出賣人訂立買賣契約（最高法院110年度台上字第1561號
    民事判決亦為相同認定；見上開判決書第1、6頁），則被告
    辯稱系爭房地所有權人為李慎廣，應可信為真實。
  ㈡系爭房地之實際所有權人既為原告與李慎廣所有，被告僅  
　  為出名登記人，此事實且為原告所明知。則系爭房地買賣價
    金之支付、貸款之返還，及其他相關之權利義務，均屬原告
    與李慎廣。被告既僅為系爭房地之登記名義人，而非實際所
    有權人，並無受有不當得利，原告依不當得利之法律關係請
    求被告返還，即無理由。同理，原告之清償縱屬受有利益者
    亦屬李慎廣而非被告，原告另依民法第312條規定向被告請
    求，亦無理由，應予駁回。
五、綜上，原告依據不當得利、民法第312條之規定請求被告返
    還1679萬1771元及法定遲延利息，均無理由，應駁回其訴。
    原告之訴既經駁回。其假執行之聲請，即失所依據，應併予
    駁回。
六、本件事證已臻明確，兩造其餘陳述及主張，核與本件判決結
    論不生影響，爰不一一論述，併此敘明。
七、訴訟費用負擔之依據：民事訴訟法第78條。　
中　　華　　民　　國　　111 　年　　5 　　月　　24　　日
                  民事第六庭    法  官  謝慧敏
正本係照原本作成。
如對本判決上訴，須於判決送達後20日內向本院提出上訴狀。如
委任律師提起上訴者，應一併繳納上訴審裁判費。
中　　華　　民　　國　　111 　年　　5 　　月　　24　　日
                                 書記官  黃于娟